臺灣高等法院臺南分院刑事裁定　　　　100年度聲再字第128號
再審聲請人
即　被　告　陳來成
上列聲請人因詐欺案件，對於本院100年度上易字第458號中華民
國100年10月5日第二審確定判決（臺灣臺南地方法院100年度易
字第472號；起訴案號：臺灣臺南地方法院檢察署99年度偵字第
2778號）聲請再審，本院裁定如下：
    主  文
再審之聲請駁回。
    理  由
一、聲請再審意旨略以：原確定判決認定聲請人即被告陳來成於
    民國92年及94年間，因案通緝，為躲避追查，乃以假名「陳
    金榮」對外示人，於97年間，交付印有「陳金榮、竤緯工程
    有限公司（下稱竤緯公司）」等資訊之名片予陳泉芳、蔡津
    珀夫妻，並時而向陳泉芳、蔡津珀宣稱其從事工程包商，生
    意都做很大。98年7月間，聲請人承包「慈鳳宮」之水泥補
    強及油漆工程，建立雙方信賴關係。適逢陳泉芳、蔡津珀之
    二兒子於98年9月底退伍，聲請人因認時機成熟，乃意圖為
    自己不法之所有，於98年10月9、10日，陸續向陳泉芳佯稱
    ：「可為其等之子介紹路竹科學園區之工作，因為有標到工
    程，對方有欠人情，所以有門路去園區管理處工作，其自己
    的小孩也是找門路付錢進去中鋼上班，惟需先繳付新臺幣（
    下同）50萬元打點門路」等語，並告知陳泉芳、蔡津珀夫妻
    此工作可藉由內部考試往上升遷，工作穩定等語，致陳泉芳
    、蔡津珀夫妻信以為真，而陷於錯誤，誤認交錢打點門路可
    以讓小孩找到穩定工作，陳泉芳即於98年10月12日早上，自
    其所開立之土地銀行臺南分行帳號000000000000號帳戶內提
    領其二人所有之存款50萬元，於同日下午，由其二人在「慈
    鳳宮」內，將50萬元及其大兒子陳清吉之履歷表、身分證、
    畢業證書、電腦證照影本等物交予陳來成。未料陳來成自98
    年12月20日起即未再前往「慈鳳宮」，蔡津珀於99年1月5日
    撥打電話予陳來成聯繫時，發現其使用之手機門號已遭停用
    ，依循名片上「陳金榮、竤緯工程有限公司」之地址前往尋
    找，發現該處竟是台灣水泥股份有限公司鼓山水泥製品廠台
    南分廠（下稱台泥公司），報警處理後，發現並無陳金榮此
    人，陳泉芳、蔡津珀始知受騙等情，而判處被告詐欺罪行，
    惟：
(一)、聲請人陳來成因偽造文書、偽造有價證券等案件遭通緝，為
    避免被查緝而對外使用偏名「陳金榮」期間已近年，非如確
    定判決所認定「上訴人使用假名，藉口為告訴人之子介紹工
    作，行騙告訴人工作介紹費50萬元」。
(二)、聲請人固不否認有同意為告訴人之子介紹工作，並收到告訴
    人夫妻所交付一個牛皮紙袋，但並無收到工作介紹費50萬元
    ，上開50萬元金額不低，告訴人如有交付豈可能不要求聲請
    人簽發收據，況告訴人縱有於98年10月12日到土銀提款，但
    只能證明提款事實，不能據此即認定有交付被告。
(三)、另聲請人名片所印「竑緯工程有限公司」，係聲請人妻舅吳
    進樹為負責人，聲請人與吳進樹所經營上開公司有業務合作
    關係，聲請人並非藉上開公司虛名行詐欺告訴人工作介紹費
    。
(四)、聲請人在監獄之錄音，聲請人聽後認係斷章取義，包括聲請
    人之家人錄音及譯文均與被告真意不符，自難執為本案論罪
    之證據。
(五)、此外，證人李金旗可證明98年10月12日聲請人並未前往慈鳳
    宮。
    因認有發現確實新證據，足應受無罪之判決，而為原確定判
    決所漏未審酌云云。
二、按刑事訴訟法第420條第1項第6款所謂發見確實之新證據，
    係指該證據於事實審法院判決前已經存在，為法院、當事人
    所不知，不及調查斟酌，至其後始行發見，且就證據本身形
    式上觀察，固不以絕對不須經過調查程序為條件，但必須顯
    然可認為足以動搖原有罪確定判決，而為受判決人無罪、免
    訴、免刑或輕於原判決所認罪名之判決者為限。故受理聲請
    再審之最後事實審法院，應就聲請再審理由之所謂「新證據
    」，是否具備事實審判決前已經存在，為法院、當事人所不
    知，事後方行發見之「嶄新性」，及顯然可認足以動搖原有
    罪確定判決，應為無罪、免訴、免刑或輕於原判決罪名之「
    顯然性」二要件，加以審查，為判斷應否准予開始再審之準
    據（最高法院93年度台抗字第98號裁定意旨參照）。另按法
    院就案內所有證據本於調查所得心證，分別定其取捨，而為
    事實之判斷，本屬其職權之行使，證據之證明力，亦即證據
    之價值判斷，由法院本其自由心證，依據證據法則，而為合
    理判斷證據之證明力，係屬法院依職權之合法行使。是倘受
    判決人因認對其有利之主張為原審所不採，事後再提出證明
    ，以圖證實在原審前所為有利之主張為真實，據以聲請再審
    ，該項證據既非判決後所發見，即缺乏「嶄新性」，自難憑
    以聲請再審。
三、惟查原確定判決認被告有詐欺取財犯行，已於判決書理由中
    詳載係依憑告訴人陳泉芳、蔡津珀於警詢、偵查之證詞，被
    告坦承自稱「陳金榮」，並交付印有「陳金榮、竤緯工程有
    限公司」之名片，及向陳泉芳、蔡津珀表示要幫渠等小孩介
    紹工作，而於上開時、地收取陳泉芳、蔡津珀所交付的牛皮
    紙袋，該紙袋內應該有已經護貝的履歷表和證照，並說明：
(一)、本案在偵查階段，被告斯時於臺灣高雄第二監獄服刑，被告
    於家屬接見會客時，被告提及：「因為我做工作時有跟他們
    收了50萬（被告99.4.27與女兒陳宜君之對話譯文）」、「
    他損失的金額，不用等到我出獄，我會想盡辦法用最快的速
    度拿給他（被告99.5.2與妻子吳素琴之對話譯文）」。且被
    告於原審審理時供稱：「（事務官有做記錄，開庭時也聽過
    錄音，為何你跟你女兒說工作時有跟告訴人收50萬元？）事
    情不是如此，因為未開庭前有警察去監所裡提訊，就有提起
    這個，然後開庭時又提起，我太太來會面時有說我收了50萬
    ，『我說我從頭到尾都沒有』。」、「（是否需要我請審判
    長拿譯文給你看？為何你說做工作時有收50萬元，叫你女兒
    跟她舅舅說？）這50萬元我是說我在外面工作先跟人收的前
    金50萬元，並不是本案所指介紹工作那50萬元。」、「（那
    50萬元是何時何地向何人收的？）我也不了解。」、「（在
    通訊譯文中，你跟你太太說『那50萬元的事我說要慢慢還他
    』，你說『妳再跑一趟跟他們說，那可以要的回來，我會想
    辦法跟他要回來』，你當時有如此說？）因為有一間電機公
    司，還有另外一間公司我早期都有接工程給他們做，工程接
    了後我有先跟人家收錢，所以當時我是交待她，若是因為牽
    連到金錢或是我個人去慈鳳宮會引起你的損失，等我出來時
    我會還的清清楚楚。」、「（既然你稱沒有收50萬元，為何
    跟你女兒和太太說收50萬元，也說要把那些要回來？完全和
    你現在是不同說法，為何要去要回一筆從未收過的50萬元？
    ）今天我在裡面被關，妻女在外面一定會擔心，擔心被關也
    有官司要打，她們來問我時，我都針對問題安撫她們。」、
    「（你向她們稱有收50萬元要去討回來，是在安撫她們？）
    沒錯，很多事我必須安撫她們。」、「（為何安撫過後還要
    她們去跟慈鳳宮說要撤銷？）請檢察官聽錄音，我們從頭到
    尾都有講到，代表我們談話時不知道有錄音。」、「（為何
    不直接說沒做？為何跟你太太跟女兒說有收，現在卻說沒收
    ？）我跑路9年多的期間，包括我目前還有官司未宣判，所
    以她們也很混亂。」云云。衡情，若被告自始未曾收取50萬
    元，大可前後為一致性陳述，惟被告於原審審理經公訴人詢
    問時，顯然無法交代為何伊跟女兒、妻子提過收了50萬元的
    事情，先辯稱從頭到尾都沒有收過，又改稱收了50萬元是其
    他工作的前金，最終稱是因為伊在監獄服刑，所以伊說錢會
    還，是在安撫妻兒的陳述。而觀其接見會客之談話，和妻兒
    談及「收了50萬」、「叫他放心，事情我會幫他處理，叫他
    不要亂搞」、「你交待樹仔去跟他說，叫他事情不要亂搞」
    、「我會幫他們處理得很圓滿，叫他們不用煩惱，他們不會
    有損失」、「如果將錢還他們的話，錢想辦法討回來還他們
    ，看他們要不要撤銷」、「吳素琴：他也有說，最主要的是
    你在庭上沒有承認拿那筆錢。陳來成：我不能承認這個啊。
    」等語，以常理而言，若本案確與被告無關，被告乃遭人誣
    陷虛構，勢必與家人會客接見時，應係大吐苦水，捍衛己身
    清白，表明並無此事，請家人無須擔心，如此方為安撫妻兒
    之舉！被告卻一反常態，為如上之陳述。再者，被告稱是安
    撫妻子，卻因本案和妻子吳素琴討論妻子存款簿的金錢來源
    ，以及指導妻子吳素琴、妻舅吳進樹如何應對檢察事務官之
    詢問，又在會客時指揮吳素琴、吳進樹前往「慈鳳宮」勸諭
    告訴人撤銷告訴，一再顯示，被告確有告訴人指訴之情節，
    若非如此，又何必於接見時頻繁對妻兒、妻舅指示如何應對
    本件偵查程序，而被告竟稱伊於接見時所言是在安撫妻兒，
    觀其言語對談，應是請家人善後，實因被告入監服刑行動自
    由受有拘束，所以不斷藉由接見會客，指示家人如何善了本
    案，若如被告所辯未取財50萬元，又何須如此費心。
(二)、再者，證人蔡津珀於原審審理時證稱：到地檢署開庭後，隔
    2、3天被告的家人，好像是他太太來慈鳳宮，叫伊撤銷告訴
    ，有位男生載她去，被告的太太曾經去廟裡找過2次等語（
    見原審卷第40頁、46頁反面），亦與被告指揮妻子吳素琴、
    妻舅吳進樹勸諭告訴人撤回告訴等情相符。是可認定，被告
    辯稱未收取50萬元應不可採信，被告確有告訴人指訴之收取
    50萬元之事實，已然甚明。
(三)、被告稱其通緝逃亡的日子賺錢餬口，挖東牆補西牆，則實難
    想像被告有何打點門路，幫告訴人小孩找到管理處工作之能
    耐，此外，又查無有何被告所稱標到工程，對方有欠人情，
    所以有門路去園區管理處工作之客觀事實，堪認被告所稱內
    容確是杜撰無誤，應屬詐術無訛，益徵被告當時主觀上顯係
    自始基於意圖為自己不法所有之詐欺故意而為，彰彰甚明。
三、原確定判決理由，對於被告所辯無詐欺犯意，未收到50萬元
    等語，如何不足採信，已詳述得心證之理由，再審聲請意旨
    (一)至(四)所述各點，無非就原確定判決所述之理由，再為爭執
    ，並非提出新證據；再證人陳泉芳等證稱於98年10月12日在
    慈鳳宮交予被告內裝有「50萬元及其大兒子之履歷表、身分
    證、畢業證書、電腦證照影本等物」之牛皮紙袋，被告亦已
    坦承有收到內有證件等之牛皮紙袋，則再審聲請意旨(五)主張
    「證人李金旗可證明98年10月12日聲請人並未前往慈鳳宮」
    云云，自無法撼動原確定判決所認定之事實。
四、綜上所述，本件再審聲請人所提出之再審理由，核與刑事訴
    訟法第420條第1項第6款所規定發現確實新證據之要件有所
    不符，揆諸前揭法條、裁判說明，本件再審之聲請，為無理
    由，應予駁回，
五、據上論斷，應依刑事訴訟法第434條第1項，裁定如主文。
中    華    民    國   100    年    11    月    21    日
                  刑事第五庭    審判長法  官  楊明章
                                      法  官  黃國永
                                      法  官  趙文淵
以上正本證明與原本無異。
不得抗告。
                                      書記官  呂宬樂
中    華    民    國   100    年    11    月    21    日